臺灣高等法院高雄分院刑事判決　　　　　　　　　　九十一年度上易字第三七三號
　　上　訴　人　台灣高雄地方法院檢察署檢察官
　　被　　　告　乙○○
　　　　　　　　甲○○
右上訴人因被告等誹謗案件，不服臺灣高雄地方法院八十九年度易字第四九七一號中
華民國九十一年一月七日第一審判決（起訴案號：臺灣高雄地方法院檢察署八十九年
度偵字第一二二一六號、第二三三三七號），提起上訴，本院判決如左：
      主  文
上訴駁回。
      理  由
一、公訴意旨略以：乙○○係立意五金廠之負責人，明知有關立意五金廠之廢棄物處
    理進場聲明書等相關資料，係其為與連冠國際實業股份有限公司（以下簡稱連冠
    公司）合作處理廢棄物而交付連冠公司，嗣因與連冠公司交惡，乙○○竟基於概
    括犯意，意圖散佈於眾，於民國（下同）八十九年五月十九日、二十二日，委由
    知情之甲○○以立意五金廠之名義，以立意字第００一號、第００二號函向行政
    院環境保護署、中部辦公室、高雄縣環保局聲稱：「查連冠國際實業（股）公司
    ，在本人不知情的狀下，取得本工廠相關資料，向貴單位申請境外清除許可，
    業經獲准在案」等語，副本並送中華電信公司、北、中、南區分公司、台灣電力
    公司、台電屏東區營業處，均足以毀損連冠公司名譽，因認被告乙○○、甲○○
    共同涉犯刑法第三百十條第二項之加重誹謗罪嫌。
二、按刑法第三百十條第二項之加重誹謗罪，係以意圖散布於眾，而散布文字、圖畫
    指摘或傳述「足以毀損他人名譽之事」為其犯罪成立之要件。所謂「毀損他人名
    譽之事」係指故意對於他人在社會上所保有之人格及聲譽地位予以毀壞貶低而言
    。所謂「意圖散布於眾」係指期望將之散布於不特定人或多數人，使大眾得以知
    悉其內容者而言。因之，如所指摘或傳述者，並不足以毀損或貶抵他人在社會上
    所保有之人格及聲譽，或行為人並無將足以毀損他人名譽之事傳播於「不特定或
    特定多數人」而使大眾週知之「意圖」，或不具『真正惡意原則』之『實質之惡
    意』，均不得以誹謗罪相繩。又因自衛、自辯或保護合法之利益，以善意發表言
    論者不罰，刑法第三百十一條第一款定有明文；另同法第三百十條第三項所謂「
    對於所誹謗之事，能證明為真實者，不罰」，此乃是免除刑罰條件，而非將舉證
    真實之責任，轉嫁予被告，是檢察官或自訴人仍須提出確切之證據，證明被告確
    有誹謗之故意，始得以對被告論罪科刑。
三、公訴人認被告乙○○、甲○○等二人涉有刑法三百十條第二項加重誹謗罪嫌，係
    告訴人連冠公司之指訴，及被告乙○○明知立意五金廠之廢棄物處理進場聲明書
    等資料，係其為與連冠公司合作處理廢棄物而交付，復有以立意五金廠之名義所
    發之立意字第００一號、第００二號函在卷可憑，為其主要論據。訊據被告乙○
    ○、甲○○則堅詞否認有誹謗之犯行，被告乙○○辯稱：大陸所出具有關立意五
    金廠同意接授連冠公司委託處理廢棄物理進場聲明書、公證書、環保部門審查意
    見書等係其同居人林美珍交給連冠公司，事後發現連冠公司不行，有告訴林美珍
    不要與連冠公司合作，其與連冠公司間並未簽訂合約；被告甲○○辯稱：伊不識
    字，如何能撰寫函文毀謗告訴人等語。
四、經查：
(一)證人即被告乙○○之前同居人林美珍於原審證稱：這文件（指大陸所出具有關立意
  五金廠同意接授連冠公司委託處理廢棄物進場聲明書、公證書、環保部門審查意見
  書）是被告乙○○與他兒子蔡明宏一起到大陸辦的，蔡明宏就從大陸寄給我，再叫
  我送到連冠公，當時我們有求於連冠公司，所以是我們主動要求連冠公司合作，我
  當時有在現場聽他們說先辦，辦好再說合作內容，這是乙○○跟我說的，當時沒有
  訂契約等語（見原審卷第七六頁），是上廢棄物處理進場聲明書、公證書等係被告
  乙○○交待林美珍轉交給連冠公司憑以向國內相關環保單位申請准予清除廢棄物事
  宜無訛。
(二)被告乙○○所經營立意五金廠確有於八十九年五月十九日以立意字第００一號函發
  函行政院環保署廢管處，聲稱：「查連冠國際實業（股）公司，在本人不知情的狀
  下，取得本工廠相關資料，向貴單位申請境外清除許可，業經獲准在案。本工廠
  在大陸只從事廢五金買賣業務，未具任何設備及處理能力，因此，為了維護巴塞爾
  公約的精神提倡地球村的環境保護，本工廠斷然拒絕連冠公司將廢棄物輸出至本廠
  」等語，並以副本通知中華電信股份有限公司北、中、南區分公司，台灣電力股份
  有限公司，台電屏東區營業處。嗣於翌日復以立意字第００二號函發函行政院環保
  署、中部辦公室、高雄縣環保局，聲稱：「查連冠國際實業（股）公司，在本人不
  知情的狀下，取得本工廠相關資料，向貴單位申請境外清除許可，業經獲准在案
  。本工廠拒絕連冠公司將廢棄物輸出本廠。特此提聲明」等語，並以副本通知前揭
  中華電信公司、台電公司之事實，已據被告乙○○坦承在卷（見本院卷第八十四頁
  第七行），並有上開函文附卷可憑（見八十九年度偵字第一二二一六號卷第九頁至
  第十一頁），被告乙○○此部分之自白顯與事實相符，堪可採信。依被告乙○○所
  發函之內容觀之，其並未指涉相關廢棄物進場處理等文件係告訴人連冠公司以竊盜
  、詐欺等非法之手段取得，是該所函文之內容，是否足以毀損或貶詆告訴人連冠公
  司在社會上所保有之人格及聲譽，並非無疑。
(三)告訴人代表人莊連豪於偵查中陳稱：「我們目前還沒有將東西交給被告，因為我們
  投標時註明是跟新加坡合作，沒有記明是交給被告處理，所以不能交給被告處理，
  ．．．．我們目前還沒有談成，因為他要以低於市場價承購處理，所以我們才把東
  西交給新加坡，到目前還沒有付任何價金給被告，因為買賣尚未成交，所以未付。
  ．．．他們將資料給我們，我們向環保局申請通過，於八十九年四月通過．．．」
  等語（見八十九年度偵字第一二二一六號卷第十九頁正面及背面），再依證人林美
  珍前揭所證：我當時有在現場聽他們說先辦，辦好再說合作內容。當時沒有訂契約
  等語觀之，被告乙○○所經營之立意五金廠與連冠公司間尚未完成簽約手續至為顯
  然。又證人林美珍於檢察官偵查中另證稱：乙○○有向連冠公司說要取回大陸辦的
  文件，連冠公司有拿來還他，他們在大陸辦的二十幾次。他拿的是何種文件我不知
  等語（見八十九年度偵字第一二二一六號卷第六十二頁），證人即郭鴻信（告訴人
  連冠公司環保處長）於原於審調查時亦證稱：「（乙○○是否有打電話向你要回資
  料？）有一個男的打一次電話給我，我不知道他是誰，他有向我要資料，因老闆不
  在，沒辦法決定，就叫他來公司，但他沒來等語（見原審卷第六十五頁倒數第一行
  起），足徵被告乙○○事後確已不願意與告訴人連冠公司繼續合作。而告訴人連冠
  公司向行政院環保署提出申請後，該署確有將連冠公司所處理之相關廢五金送至中
  國大陸被告乙○○所經營之立意五金廠處理等情登載於網路上，有下載之網路資料
  在卷可憑（見八十九年度偵字第一二二一六號卷第二十六頁），被告乙○○既已表
  明不願繼續合作，其主觀上已認所經營之立意五金廠與告訴人連冠公司間之合作關
  係已不復存在，則其事後發函表示「未具任何設備及處理能力」、「拒絕連冠公司
  將廢棄物輸出至本廠」等語，亦係為保護其自自身合法之利益行為，難謂所何實質
  之惡意，依刑法第三百十一條第一款規定，亦難以誹謗罪論處。
(四)被告乙○○以立意五金廠立意字第００一號、第００二號所發前揭函文之受文機關
  ，正本均為行政院環境保護署、中部辦公室、高雄縣環保局，副本為為中華電信公
  司、北、中、南區分公司、台灣電力公司、台電屏東區營業處，已如前述，是其發
  函之對象係「特定」之機關，而非不特定或特定之多數人，核與誹謗罪之構成要件
  ，係以使不特定之大眾或多數之人週知之要件不符。
(五)被告乙○○所發之前揭函文係被告甲○○代為處理之事實，固據告訴人連冠公司代
  理人莊連豪於原審指訴甚詳，並經證人林美珍於原審理時證稱：乙○○從甲○○處
  回來有跟我說函甲○○已幫他寫好了，並拿函在我面前搖晃，函的內容沒給我看，
  後來寄出去，我才聽別人說的。這函我是在甲○○的公司找到的，當時我跟甲○○
  、乙○○及郭奇能在搶這函（見原審卷第七八頁）等語甚明，被告甲○○所辯非其
  所為云云，顯然不足採。惟被告乙○○所發之上開二份函文並不能證明其有對告訴
  人連冠公司誹謗，已如前述，是縱令該二份公函係被告甲○○所代撰，亦難以刑法
  誹謗罪論處。此外，本院亦查無其他積極確切之證據足資證明被告等二人確有公訴
  人所指誹謗罪嫌，被告等二人被訴誹謗罪嫌自屬不能證明。
五、原審因而為被告等二人為無罪諭知，經核與法並無不合，檢察官循告訴人連冠公
    司之請求聲明上訴，指摘原判決不當，為無理由，應予駁回。
據上論結，應依刑事訴訟法第三百六十八條，判決如主文。
本案經檢察官林應華到庭執行職務。
中    華    民    國        九十一      年      五      月     三十     日
                              臺灣高等法院高雄分院刑事第四庭
                                  審判長法官  蕭權閔
                                        法官  ？？？
                                        法官  李嘉興
右正本證明與原本無異。
不得上訴。？？？？？？？？？？？？？？？？？
                                      書記官  呂素珍
中    華    民    國        九十一      年      六      月      三      日
            Ｈ
